臺灣苗栗地方法院民事簡易判決　　　　 99年度苗簡字第337號
原　　　告　正量企業股份有限公司
法定代理人　雲明敏
原　　　告　立乾貿易股份有限公司
法定代理人　白正亮
共　　　同
訴訟代理人　林助信律師
複　代理人　羅慧菁
被　　　告　劉松英
訴訟代理人　王敬斐
　　　　　　林寶村
　　　　　　王育貞
上列當事人間請求確認界址事件，本院於100 年3 月10日言詞辯
論終結，判決如下：
    主  文
確認原告所有坐落苗栗縣竹南鎮○○段○○段787 地號土地與被
告所有同段779 地號土地之界址為如附圖所示A-D-E 點之連線。
訴訟費用由原告負擔。
    事實及理由
一、被告未於最後言詞辯論期日到場，核無民事訴訟法第386 條
    各款所列情形，爰依原告之聲請，由其一造辯論而為判決。
二、原告主張：其所有坐落苗栗縣竹南鎮○○段○○段787 地號
    土地與被告所有之同段779 地號土地相鄰。原告曾於民國89
    年11月24日向苗栗縣竹南地政事務所調閱地籍圖，系爭二筆
    土地之界址線係成一直線，非常方正。嗣因被告施工增建，
    經原告申請鑑界後發現，系爭二筆之界址線竟已成「凹」字
    形。原告向苗栗縣政府查證後始知，系爭二筆土地曾於69年
    間辦理重測公告確定，然於70年3 月14日因被告異議、陳情
    ，竹南地政事務所及苗栗縣政府遂進行調處，並由土地所有
    權人（即系爭787 地號前地主陳國雄與被告）重新指界，進
    行地籍調查界址補正作業而變更地籍線。原告於89年間取得
    之地籍圖謄本，係因地政機關核發錯誤之地籍圖謄本所致，
    現行地籍圖兩造之界址線為凹字形即如附圖所示A-D-E 點之
    連線。然查，本件系爭二筆土地之所有權人於70年3 月14
    日所為之重新指界乃違法行為，蓋於地籍重測經告確定後，
    以補正調查方式加以變更地籍線，顯與土地法第46條之1 至
    第46條之3 之規定不符。土地重測有錯誤，應踐行上開法條
    所規定之程序，不容行政機關以便民為由，或人民間以協議
    方式，以任何方式或理由加以變更。苗栗地政事務所及苗栗
    縣政府之回函皆表示，本件因被告提出異議、陳情，故準用
    土地法第59條規定進行調處，惟參酌當時土地法規定以及實
    務見解，適用土地法第59條規定進行調處者，是以有到場指
    界之土地所有權人為適用主體，然而於69年間進行土地重測
    時，被告經多次通知並未到場，土地測量人員係依照法律規
    定之程序進行測量，並無違失之處，然而竹南地政事務卻依
    土地法第59規定規定，准許進行調處，顯然與法不符。又准
    許複丈，亦與土地法所規定僅當時有到場指界之人始可為之
    規定相異，本件被告於重測時並未到場為任何行為，地政機
    關卻准許後續之相關複丈、異議調處，顯然與法不合，足徵
    其後續之重新指界等地籍補正作業亦非合法。縱認得以進行
    調處，然苗栗縣政府及竹南地政事務所卻無保存任何調處資
    料，足見當時並未進行調處程序，否則豈可能無任何調處資
    料留存，足徵70年3 月14日所為地籍補正作業與法不合。系
    爭土地於土地登記謄本上記載於69年5 月16日重測公告確定
    ，並於同年7 月17日登記完成，此時已生法律確定之效果，
    對於人民有信賴保護原則之適用，縱使當時被告有異議亦不
    能准許後續複丈、調處。且當時之土地登記簿謄本並未有任
    何記載或變更被告之異議、變更作業，益徵重新指界乃違法
    之行為。又地籍圖經界線係行政處分，並非因人民協議後得
    以變更。原告遍查當時或現今之法令，並無允許人民得以私
    力協議方式進行變更地籍線，而苗栗縣政府或竹南地政事務
    所迄今並未明確指出得以適用之法令為何，足徵於70年3 月
    14日所為重新指界而變更地籍線，乃違法亂紀之行為。為此
    提起本件訴訟，請求確認兩造所有系爭二筆土地之界址線為
    70年3 月14日重新指界前之地籍線即如附圖所示編號A-B 點
    虛線。
三、被告則以：系爭土地曾於68年間實施重測，因地政機關劃定
    之界址有誤，經被告與系爭787 地號原所有權人陳國雄及
    786 地號土地之所有權人於70年3 月14日重新指界，地政機
    關遂依三方重新指界之結果劃定地籍線為如附圖所示所示編
    號A-D-E-F-C 點連線，即現行之地籍圖經界線，其過程並無
    違誤。原告既向陳國雄買受土地，自應承受既成之事實，不
    得再指摘地籍線有錯誤等語，資為抗辯。並聲明：原告之訴
    駁回。
四、原告主張其所有系爭787 地號土地與被告所有系爭779 地號
    土地相互毗鄰，且兩造間就土地界址位置發生爭議，業據原
    告提出土地登記謄本、地籍圖謄本等件為證，且為被告所不
    爭執，堪信為真實。兩造間既就上開相鄰土地間之界址指述
    不一，則原告請求確認其所上開二筆土地間之界址所在，即
    屬有據，應予准許。
五、經查，臺灣日治時期測繪之地籍原圖，於第二次世界大戰時
    遭炸毀，光復後係以日治時期地籍原圖描繪裱裝而成之副圖
    辦理地籍管理，此類地籍圖使用迄今已逾百年，因年代久遠
    ，致圖紙伸縮、破損嚴重，且因土地分割、天然地形變遷及
    人為界址變動等影響，常有圖、地、簿不符情形，加上施測
    當時受技術、設備及比例尺過小之影響，精度難以肆應時代
    需求，有賴實施地籍圖重測，以確實釐整地籍、杜絕經界糾
    紛，系爭787 、779 地號土地亦因上述原因之一而於69年間
    辦理重測，此有苗栗縣竹南地政事務所100 年3 月4 日南地
    所二字第1000001810號函文及所附相關資料在卷可稽，並有
    系爭二筆土地之土地登記舊簿附卷可考。又本件地籍圖重測
    結果於69年4 月1 日及同年月16日分二梯次辦理公告，公告
    日數為30天，被告於公告期間內之69年4 月30日陳情其土地
    於重測後面積減少，案經原臺灣省地政處函示通知調處，及
    經苗栗縣政府、竹南地政事務所錄案協調等情，有苗栗縣政
    府99年12月16日府地測字第0990234647號函文及所附相關資
    料附卷為憑。而本件調處、協調解果，依地籍調查界址標示
    補正處理記載表所示，於70年3 月14日經雙方同意重新指界
    辦理，故系爭787 、779 地號土地之地籍圖經界線即以70年
    3 月14日重新指界後之結果為準等情，亦有苗栗縣竹南地政
    事務所99年7 月26日南地所二字第0990006515號函文及所附
    相關資料附卷足憑。由上可知本件兩造所有系爭二筆土地曾
    於69年間，因上述原因之一，重新實施地籍測量。於重測公
    告期間，被告陳情其土地面積有所減少，經苗栗縣竹南地政
    事務所及苗栗縣政府調處後，當時系爭787 地號土地所有權
    人即訴外人陳國雄與779 地號土地所有權人即被告均同意於
    70 年3月14日重新指界，並達成協議，即依協議結果更正界
    址，並補正地籍調查表變更重測後之地籍線位置。
六、本件原告主張系爭二筆土地之界址應以70年3 月14日重新指
    界前即重測後地籍圖經界線（如附圖A-B 點連線）為準，被
    告則辯稱應以70年3 月14日重新指界後即現行地籍圖經界線
    （如附圖A-D-E 點連線）為準，經查：
  (一)按法院審理確認界址事件決定相鄰土地之界址何在時，應審
    酌之事項為何，法雖無明文規定，惟參酌土地法第46條之2
    規定：「重新實施地籍測量時，土地所有權人應於地政機關
    通知之限期內，自行設立界標，並到場指界。逾期不設立界
    標或到場指界者，得依左列順序逕行施測：一、鄰地界址。
    二、現使用人之指界。三、參照舊地籍圖。四、地方習慣。
    土地所有權人因設立界或到場指界發生界址爭議時，準用第
    五十九條第二項規定處理之。」，可知凡實施重測確定界址
    時，原則上應依土地所有權人到場指界之界址為準，如其指
    界明確，且雙方指界一致無疏誤時，其界址之認定，應尊重
    當事人之意思，以雙方當事人一致之指界為準；於雙方當事
    人無一致之指界時，方參照舊地籍圖及鄰地界址、地方習慣
    等客觀基準予以認定，是法院審理確認界址事件時，自應參
    酌上開法文精神，優先斟酌土地所有權人到場指界情形。
  (二)系爭779 地號土地重測前為竹南段297 之31及328-51地號土
    地，系爭787 地號土地為同段325-54及328-36地號土地，於
    68及69年間實施重測時，該等地號土地之所有權人分別為被
    告劉松英及訴外人陳國雄，此為兩造所不爭執，並有土地登
    記謄本在卷可考，堪信為真實。於實施重測時，僅陳國雄到
    場指界，被告劉松英並未到場指界，地政機關即依土地法第
    46條之2 規定，依鄰地指界及參照舊地籍圖辦理重測，此有
    上開地號土地之地籍調查表附卷可稽（卷第62、63、65、66
    頁），並據苗栗縣竹南地政事務所確認後函覆本院在卷（卷
    第209-210 頁）。而於70年3 月14日重新指界時，係經訴外
    人陳國雄及被告劉松英到場指界，且指界一致，此有地籍調
    查界址標示補正處理記載表在卷可參（卷第61、64頁）。依
    前開說明，應優先尊重土地所有權人一致之指界之原則，則
    系爭二筆土地之所有權人既於70年3 月14日均到場指界，且
    為一致之指界，反觀於實施重測時，僅有陳國雄一方到場指
    界，被告劉松英並未到場指界，則於判斷系爭二筆土地之界
    址時，自應以70年3 月14日雙方均到場為一致之指界定系爭
    土地之界址所在。原告雖主張苗栗縣竹南地政事務所及苗栗
    縣政府違法進行調處作業及辦理重新指界云云，惟查，該等
    機關於重測後進行調處及於70年3 月14日依據何法令規定辦
    理重新指界，是否違法，乃行政作業有無疏失問題，如有爭
    議，應尋行政救濟途徑解決，並非本院於審理確認界址事件
    時所能審究者。是原告以竹南地政事務所及苗栗縣政府行政
    作業有所違誤為由，爭執應以重新指界前即重測後之地籍圖
    經界線為準，並不可採。應認被告抗辯以系爭土地之所有權
    人指界一致之70年3 月14日重新指界即現行地籍圖經界線為
    準，為可採信。
  (三)經本院囑託內政部國土測繪中心派員會同兩造履勘現場，就
    系爭二筆土地於70年3 月14日重新指界前及重新指界後之地
    籍圖經界線，分別測量出面積，並將之與土地登記面積作分
    析比較結果，如附圖所示A-B 連線為70年3 月14日重新指界
    前之地籍圖經界線，如依此線為界址則被告所有系爭779 地
    號土地面積為129 平方公尺，較登記面積減少9 平方公尺，
    原告所有787 地號土地面積為165 平方公尺，則較登記面積
    多出4 平方公尺。而如附圖所示A-D-E-B 連線為70年3 月14
    日重新指界後即現行地籍圖經界線，如依此線為界址則系爭
    779 地號土地面積為138 平方公尺，787 地號土地面積為
    161 平方公尺，二者與登記面積均相符，此有內政部國土測
    繪中心100 年1 月19日測籍字第1000000527號函及所附之鑑
    定書、鑑定圖（即附圖），暨本院99年11月26日勘驗筆錄附
    卷足憑。而國土測繪中心人員係使用精密電子測距經緯儀，
    在系爭土地附近施測導線測量及佈設圖根導線點，經計算檢
    核閉合後，以各圖根導線點為基點，分別施測系爭土地及附
    近界址點，並計算其座標值輸入電腦以自動繪圖儀展繪於鑑
    測原圖上（同地籍圖比例尺1/500 ），再依據苗栗縣竹南地
    政事務所保管之地籍圖數值化成果、土地複丈圖及地籍調查
    表等，展繪地籍圖經界線，與前項成果核對後，測定於鑑測
    原圖上，作成鑑定圖。且該中心測繪人員與兩造均無利害關
    係，復為具有測量專業技術之我國最高測量權責機關，其受
    本院囑託所製作之前述鑑定書及鑑定圖，自堪採信。依上開
    測量結果，以70年3 月14日重新指界之界址線為系爭二筆土
    地之經界線，與重測後之土地登記面積絲毫不差，以此作為
    系爭土地間之界址，與原告所主張之有面積正四及負九平方
    公尺較差之70年3 月14日重新指界前之界址線相較之下，前
    者自為較公允而可採之經界線。
七、綜上所述，本院認為原告所有之系爭787 地號土地與被告所
    有之779 地號土地間之界址應為如附圖所示A-D-E點連線。
八、本件事證已臻明確，兩造其餘攻擊防禦方法及舉證，經核均
    與判決結果無影響，爰無庸逐一論述，併此敘明。
九、按確認界址之訴，核其性質，兩造本可互換地位，原告因主
    張兩造土地間界址有所爭議而提起本訴，雖屬於法有據，然
    被告之應訴又係法律規定所不得不然，其進行訴訟自為伸張
    或防禦權利所必要，且原告於本件訴訟中起訴主張之界址並
    非可採，本院酌量上開情形，認應由原告負擔訴訟費用，始
    為公平，爰依民事訴訟法第80條之1 、第81條第2 款規定，
    判決如主文第2 項所示。
中    華    民    國   100    年    3     月    31    日
                    民事簡易庭法  官  楊中琪
以上正本係照原本作成。
如對本判決上訴，須於判決送達後20日內向本院提出上訴狀。
如委任律師提起上訴者，應一併繳納上訴審裁判費。
                              書記官  李曉君
中    華    民    國   100    年    4     月     1    日